【裁判字號】    97,醫訴,1
【裁判日期】    980605
【裁判案由】    過失致死
【裁判全文】
臺灣板橋地方法院刑事判決               97年度醫訴字第1號
公  訴  人  臺灣板橋地方法院檢察署檢察官
被      告  甲○○
選任辯護人  黃銘照律師
            黃清濱律師
上列被告因過失致死案件，經檢察官提起公訴（96年度偵字第72
32號），本院判決如下：
    主  文
甲○○無罪。
    理  由
一、公訴意旨略以：被告甲○○與蔡璧蓮為醫病關係，被告係址
    設臺北縣板橋市○○路○段38號「清杏園婦產科診所」之婦
    產科主治醫師，為從事醫療業務之人，於民國95年12月18日
    上午11時許，蔡璧蓮在上開診所由被告進行剖腹生產，被告
    本應注意羊水栓塞係產科急症，其臨床常見症狀為突發之呼
    吸困難、心跳變慢，然後急速惡化至心肺功能衰竭，也可能
    出現中樞神經缺氧、神智不清，最後導致昏迷，當產婦有上
    開症狀時，應先以供氧設備給予氧氣，以抒解呼吸不順情形
    ，並進行詳細檢查確認是否罹患羊水栓塞，且轉院過程中，
    亦應給予產婦氧氣供氧，而依當時情形均無不能注意之情事
    ，竟於隔日（19日）晚上9 時許，在蔡璧蓮出現嚴重嘔吐現
    象，並有鼻塞、胸悶、喘及血壓上升達170/90mmHg等症狀時
    ，僅給予降血壓藥物（Apresoline）以緩解，於同月20日凌
    晨2 時許，蔡璧蓮復出現上開症狀時，又僅給予降血壓藥物
    （Apresoline、Lasix） 及抗鼻塞藥物（CTM） 治療，於同
    日（20日）凌晨3 時25分許，蔡璧蓮再出現上開症狀且變得
    焦躁不安，於同日凌晨3 時50分許，蔡璧蓮血壓上升高達18
    2/112 mmHg，並出現指甲發紺、呼吸困難等症狀時，又給予
    降血壓藥物（Apre soline） 治療，診療過程中均疏未注意
    蔡璧蓮產後出現上開症狀，應先以供氧設備給予氧氣，並進
    行詳細檢查確認是否罹患羊水栓塞，於同日凌晨4 時許，被
    告陪同蔡璧蓮之配偶乙○○搭乘計程車，將蔡璧蓮轉送國立
    台灣大學醫學院附設醫院（下稱台大醫院）急救，竟疏未注
    意轉院過程亦應給予蔡璧蓮氧氣供氧，致蔡璧蓮至台大醫院
    急診時已心跳停止，腦部電腦斷層檢查顯示hypoxic-ischem
    icencephalopathy（簡稱：HIE ，缺氧性腦病變），於96年
    1 月25日下午6 時55分，蔡璧蓮仍因敗血性休克及缺氧性腦
    病變不治死亡。因認被告涉有刑法第276 條第2 項之業務過
    失致死罪嫌。
二、公訴意旨認被告涉有前揭罪嫌，係以：(1)被告之供述（起訴
    書誤載為被告之「自白」）；(2)告訴人乙○○之指訴；(3)證
    人即前揭診所護士蔡麗敏於偵訊中之證述；(4)台大醫院診字
    第96000424號診斷證明書、急診病歷用紙各1 份；(5)前揭診
    所醫師紀錄表、出生證明書各1 份；(6)行政院衛生署97年9
    月15日衛署醫字第0970216948號函及行政院衛生署醫事審議
    委員會第0000000 號鑑定書各1 份；(7)臺灣板橋地方法院檢
    察署相驗屍體證明書、法醫驗斷書各1 份等證據資料，為其
    主要論斷之依據。訊據被告堅決否認有何公訴人所指之業務
    過失致死犯行，辯稱：蔡璧蓮是罹患羊水栓塞，因為她是在
    產後突然呼吸困難、嚴重缺氧，到95年12月20日凌晨3 時50
    分許，我排除其他產科急症，才判斷如此。在此之前，因她
    只是鼻塞、呼吸不順暢而已，非屬特異症狀，且她本身也有
    慢性鼻炎的問題，所以我並沒有想到是羊水栓塞。到了95年
    12月20日凌晨3 時50分許，因為她呼吸困難愈來愈明顯，且
    指甲有點發紺，所以我這時才判斷她疑似羊水栓塞。我們診
    所內是有供氧設備，但是放在地下室，而蔡璧蓮當時是在一
    樓的病床，將供氧設備搬上來還要10分鐘，且我認為羊水栓
    塞不是單純給氧就好，需要大的醫療團隊來支援，當時我們
    已經聯絡119 ，119 在民生橋下，離我們診所大約100 公尺
    ，救護車上就有氧氣設備可以使用，且我認為爭取時間最重
    要，所以我才沒有提供氧氣給蔡璧蓮。後來我們等了1 分鐘
    救護車還沒有來，我覺得不宜再等，就直接攔計程車到台大
    醫院，在車上我看她的情況似乎不好，有對她做口對口人工
    呼吸及心臟按摩。我認為我當時已經選擇對病人最有利的處
    理方式，這是我開業18年來第一個處理的疑似羊水栓塞的案
    例，我也是很著急。當初轉診時是我決定要轉到台大醫院的
    ，因為我覺得台大醫院的醫療是比較頂尖的。衛生署鑑定意
    見認為我沒有供氧有疏失，此部分我有意見等語。
三、按「犯罪事實應依證據認定之，無證據不得認定犯罪事實」
    、「不能證明被告犯罪者，應諭知無罪之判決」，刑事訴訟
    法第154 條第2 項、第301 條第1 項分別定有明文。申言之
    ，犯罪事實之認定應憑證據，如未能發現相當證據，或證據
    不足以證明，自不能以推測或擬制之方法，作為裁判基礎（
    最高法院40年台上字第86號判例意旨參照）；且認定犯罪事
    實所憑之證據，雖不以直接證據為限，間接證據亦包括在內
    ，然而無論直接證據或間接證據，其為訴訟上之證明，須於
    通常一般之人均不致有所懷疑，而得確信其為真實之程度者
    ，始得據為有罪之認定，倘其證明尚未達到此一程度，而有
    合理之懷疑存在而無從使事實審法院得有罪之確信時，即應
    由法院為諭知被告無罪之判決（最高法院76年台上字第4986
    號判例意旨參照）。再者，檢察官對於起訴之犯罪事實，仍
    應負提出證據及說服之實質舉證責任。倘其所提出之證據，
    不足為被告有罪之積極證明，或其指出證明之方法，無從說
    服法院以形成被告有罪之心證，基於無罪推定之原則，自應
    為被告無罪判決之諭知（參照最高法院92年台上字第128 號
    判例意旨）。
四、經查：
  (一)被告為前揭婦產科診所之醫師，而蔡璧蓮於95年12月18日前
    往該婦產科診所進行剖腹生產，嗣因陸續出現前揭症狀後，
    於同年月20日轉診至台大醫院急救，後因敗血症合併敗血性
    休克及缺氧性腦病變，延至96年1 月25日晚上6 時55分許死
    亡之事實，此除為被告所不爭執外，並有前揭診所醫師紀錄
    表影本、出生證明書影本、台大醫院96年1 月2 日診字第96
    000424號、96年1 月25日診字第96008852號診斷證明書影本
    、急診病歷專用紙、出院病歷摘要各1 份在卷可稽，且經臺
    灣板橋地方法院檢察署檢察官督同法醫師相驗明確，製有勘
    驗筆錄、相驗屍體證明書及法醫驗斷書各1 份在卷足憑，均
    堪認屬真實。參諸前揭卷附相關資料，可知蔡璧蓮在產後即
    已出現鼻塞、胸悶、喘、嘔吐及血壓上升之情形，被告雖有
    給予藥物緩解治療，但並無進一步檢查之相關資料或記載，
    且蔡璧蓮既有呼吸不順之情形，則被告在處理過程中（包含
    嗣後之轉院過程中），亦應以供氧設備給予蔡璧蓮氧氣，以
    緩解其呼吸不順之狀況。嗣本件經送行政院衛生署醫事審議
    委員會鑑定結果，亦同認被告如未做進一步檢查，難脫醫療
    疏失之嫌；且被告在處理過程中，並未供給蔡璧蓮氧氣，亦
    難脫疏失之嫌，此有行政院衛生署97年9 月15日衛署醫字第
    0970216948號函所附之上開醫事審議委員會97年6 月25日出
    具之鑑定書1 份附卷為佐。至被告雖以其之供氧設備係置放
    在診所地下室，為爭取時間，且認救護車旋將來至，故始未
    對蔡璧蓮供氧等前揭情詞置辯。然前揭診所之供氧設備本應
    放置在隨時可緊急對病患供氧之處，該診所竟將之放置在不
    便於對蔡璧蓮供氧之處，此項疏失之責自應由該診所承擔，
    被告既身為前揭診所之負責人兼院長，此經被告於偵查中供
    明在卷，自難推諉其無此方面之疏失，其理實毋庸贅言。另
    公訴檢察官雖認被告未將蔡璧蓮轉診至其診所附近之亞東醫
    院，而轉診至較遠之台大醫院，且係搭乘計程車轉診，亦有
    疏失。惟稽之台大醫院與前揭診所之距離，雖較遠於亞東醫
    院，但亦非至遠，且衡以轉診當時係凌晨4 時許，路上往來
    車輛稀少，交通時間應可明顯縮短，而台大醫院之醫療技術
    本較受國人推崇，被告如本此判斷決定將蔡璧蓮轉診至台大
    醫院，尚難認有何疏失之言。再者，被告以計程車將蔡璧蓮
    轉診至台大醫院，而未以救護車載送乙節，姑不論是否即如
    被告所辯，乃係因其曾有電話聯絡救護車，惟救護車遲遲不
    至之緣故。但此部分主要之問題，仍在於轉診過程中，被告
    未供給蔡璧蓮氧氣，而非以何車輛載送之問題，此亦經前揭
    醫事審議委員會認定在卷，自僅需認定被告有疏未供給蔡璧
    蓮氧氣之疏失即可。
  (二)茲厥應進一步審究者，即被告雖有前揭醫療上之疏失，但其
    疏失與蔡璧蓮之死亡結果間究竟有無因果關係。倘被告前揭
    疏失難以認定與蔡璧蓮死亡結果具有因果關係，即難繩以被
    告業務過失致死之責，當不待言。查：
    1.觀諸卷附之前揭醫事審議委員會鑑定書所載，蔡璧蓮於剖
      腹生產後，突然呼吸困難，不久後意識不清，此為非特異
      性之症狀，但可能為羊水栓塞之臨床表現，而其他疾病如
      妊娠毒血症、急性肺水腫等，亦可能有類似之症狀表現。
      故依此鑑定結果，蔡璧蓮之死亡之起始原因究係為何病症
      ，該鑑定並未予以明確認定，實難遽認蔡璧蓮確係因羊水
      栓塞或其他何種病症，始導致上開產後不適之症狀。嗣本
      院為查明蔡璧蓮於產後所發生不適之症狀究係羊水栓塞，
      抑或係其他病症所造成，爰函請法務部法醫研究所予以鑑
      定。該法醫研究所鑑定後略認：蔡璧蓮最後因敗血性休克
      死亡，這是結果，無法反應原來造成的起始原因。蔡璧蓮
      最原始的表現有呼吸急促和血液內疑有瀰漫性血管內溶血
      症的表現，並無法完全否定羊水栓塞症所造成，只是未經
      解剖，無法判定其存在與否等語，此有該研究所97年12月
      25日法醫所（97）醫文字第0971102812號法醫文書審查鑑
      定書1 份在卷可稽。是依上述鑑定結果，雖認「無法完全
      否定羊水栓塞」，但亦認未經解剖，而「無法判定」。故
      蔡璧蓮於產後究係因何病症，始引發其呼吸急促等身體不
      適之症狀，猶尚難遽加認定。從而被告固有前揭未對蔡璧
      蓮做進一步檢查，且在處理過程中，亦有未供給蔡璧蓮氧
      氣之若干疏失，但蔡璧蓮究係因何種病症始引發前揭身體
      上不適，既仍無法明確認定，則被告之上述疏失，在對於
      蔡璧蓮該病症之處理上，是否會導致本件敗血性休克之死
      亡結果，進而認被告之疏失與該死亡結果間具有因果關係
      ，顯然亦無法逕以採認，其理甚屬灼然。
    2.按「... ，再函請醫審會鑑定，其第920137號鑑定書之鑑
      定意見認為... 。根據教科書羊水栓塞死亡率達百分之九
      十，無資料顯示任何一種治療介入可以改善罹患羊水栓塞
      的預後」（參見最高法院97年度台上字第5632號判決意旨
      ）；又按「... 。再依上開行政院國軍退除役官兵輔導委
      員會台北榮民總醫院及國立台灣大學醫學院附設醫院函記
      載，羊水栓塞並無絕對或特殊有效之治療方法。則被告等
      縱有延誤對被害人輸血情形，亦與被害人之死亡無必然關
      係」（參見最高法院89年度台上字第4821號判決意旨）。
      是以本件縱認蔡璧蓮產後所發生前揭身體不適，乃如起訴
      意旨所指，確係因罹患羊水栓塞所引起。然參諸前揭卷附
      行政院衛生署醫事審議委員會鑑定書所載，羊水栓塞係一
      種無法預防之產科急症，其臨床表現非常多樣化；而依上
      開說明，亦可知羊水栓塞之死亡率極高，目前亦無資料顯
      示有改善罹患羊水栓塞預後之有效治療方式。則被告雖有
      上述疏未做進一步檢查、疏未供給蔡璧蓮氧氣之疏失，但
      是否係因其疏失始導致蔡璧蓮之死亡結果，抑或係無論被
      告有無此等疏失存在，然蔡璧蓮既已罹患此種不可預防之
      羊水栓塞急症，在其高致死率及無有效治療方法之情況下
      ，均同樣會導致蔡璧蓮死亡之結果，因無更為積極之證據
      足資佐明，實無法率爾認定。職是之故，既無從認定被告
      之上述疏失通常會導致蔡璧蓮之死亡結果，即無從認其間
      具有相當因果關係。故前揭卷附之行政院衛生署醫事審議
      委員會鑑定結果亦始同認：被告雖難脫上述疏失之嫌，但
      與蔡璧蓮之死亡難認有因果關係等語，更徵其明。
五、綜上所述，被告究否確有業務過失致死之犯行，尚無足夠之
    證據予以證明，本院認為仍存有合理之懷疑，猶未到達確信
    其為真實之程度，自不能遽認被告確有被訴之犯行。此外，
    檢察官復未提出其他積極證據，資以證明被告確有其所指之
    犯行，揆諸首揭法律規定與說明，既無足夠證據確信公訴意
    旨之指述為真實，不能證明被告犯罪，本院自應為被告無罪
    判決之諭知。
據上論斷，應依刑事訴訟法第301 條第1 項，判決如主文。
本案經檢察官黃筵銘到庭執行職務。
中    華    民    國    98    年    6     月    5     日
                  刑事第七庭   審判長法  官  戴嘉清
                                     法  官  林晏鵬
                                     法  官  陳信旗
以上正本證明與原本無異。
如不服本判決，應於判決送達後10日內敘明上訴理由，向本院提
出上訴狀 (應附繕本) ，上訴於臺灣高等法院。其未敘述上訴理
由者，應於上訴期間屆滿後20日內向本院補提理由書，「切勿逕
送上級法院」。
c                                    書記官  陳昭綾
中    華    民    國    98    年    6     月    9     日


司法院資訊處製作；財團法人民間司法改革基金會備份。
